ACORDAO-COMPLETO-2399128

ACÓRDÃO 679/2020 ATA 9/2020 - PLENÁRIO

VISTOS, relatados e discutidos estes autos que, nesta fase, tratam de recursos de reconsideração interpostos por Carlos Roberto Aguiar de Brito, Evandro Gastão Wanderley, Marcos de Barros Bezerra e Projetec - Projetos Técnicos Ltda. (atual TPF Engenharia Ltda.) , contra o Acórdão 2878/2018-TCU-Plenário;
ACORDAM os Ministros do Tribunal de Contas da União, reunidos em sessão do Plenário, ante as razões expostas pelo Relator, em:
9.1. conhecer dos recursos de reconsideração, por atenderem aos requisitos de admissão dispostos nos arts. 32, inciso I, e 33 da Lei 8.443/1992, para, no mérito, dar-lhes provimento, a fim de:
9.1.1. tornar insubsistente os itens 9.4., 9.5., 9.6. e 9.7. do Acórdão 2878/2018-TCU-Plenário;
9.1.2. julgar, com fundamento nos arts. 1º, inciso I, 16, inciso II, e art. 18 da Lei 8.443/1992, c/c os arts. 205 e 208, caput e § 2º, do Regimento Interno do TCU, regulares com ressalva as contas dos responsáveis João Costa dos Santos Filho (CPF XXX.344.605-XX) , Edelzita de Oliveira Melo (CPF XXX.428.574-XX) , Carlos Roberto Aguiar de Brito (CPF XXX.090.254-XX) , Severino Gomes Moraes Filho (CPF XXX.545.854-XX) , Marcos de Barros Bezerra (CPF XXX.293.234-XX) , Evandro Gastão Wanderley (CPF XXX.481.824-XX) , e, Projetec - Projetos Técnicos Ltda. atual TPF Engenharia Ltda. (CNPJ 12.285.441/0001-66) , dando-lhes quitação;
9.2. dar ciência desta deliberação aos recorrentes, aos responsáveis, à Procuradoria da República no Estado de Goiás e ao Ministério Público do Estado de Pernambuco, nos termos do art. 16, § 3º, da Lei 8.443/1992, c/c o § 7º do art. 209 do Regimento Interno do TCU.

Recursos de reconsideração interposto contra acórdão que julgou as contas dos recorrentes irregulares, com imputação de débito e de multa, em razão de irregularidades em tomada de preços e no contrato subsequente firmado para contratação de serviços de medição no âmbito do Programa de Irrigação de Lotes do Reassentamento de Itaparica/BA.

Companhia Hidro Elétrica do São Francisco.

3. Recorrentes: Carlos Roberto Aguiar de Brito (XXX.090.254-XX); Evandro Gastão Wanderley (XXX.481.824-XX); Marcos de Barros Bezerra (XXX.293.234-XX); TPF Engenharia Ltda. (12.285.441/0001-66).

13.1. Ministros presentes: José Mucio Monteiro (Presidente), Walton Alencar Rodrigues, Benjamin Zymler, Augusto Nardes, Aroldo Cedraz, Raimundo Carreiro, Ana Arraes, Bruno Dantas e Vital do Rêgo (Relator).
13.2. Ministros-Substitutos presentes: André Luís de Carvalho e Weder de Oliveira.

VITAL DO RÊGO

Ministro Aroldo Cedraz.

Trata-se de recursos de reconsideração interpostos por Carlos Roberto Aguiar de Brito, Coordenador Especial do Empreendimento de Itaparica da Companhia Hidro Elétrica do São Francisco - CEI/Chesf (peça 59) , Evandro Gastão Wanderley, Chefe de Divisão de Contratações da Companhia Hidro Elétrica do São Francisco - DECT/Chesf (peça 60) , Marcos de Barros Bezerra, Chefe do Departamento de Compras, Contratações e Administração do Fornecimento da Companhia Hidro Elétrica do São Francisco - DCC/Chesf (peça 60) e Projetec - Projetos Técnicos Ltda. (atualmente denominada TPF Engenharia Ltda.) (peça 62) , contra o Acórdão 2878/2018-TCU-Plenário (relator Ministro Aroldo Cedraz, peça 27) , in verbis:		
9.1. rejeitar parcialmente as alegações de defesa apresentadas por João Costa dos Santos Filho, Edelzita de Oliveira Melo, Carlos Roberto Aguiar de Brito e pela empresa Projetec - Projetos Técnicos Ltda.;
9.2. rejeitar as alegações de defesa apresentadas por Severino Gomes Moraes Filho, Marcos de Barros Bezerra e Evandro Gastão Wanderley;
9.3. acolher as razões apresentadas por Ruy Marinho de Barros e Sousa, Iralucia de Souza Oliveira Silva, João Costa dos Santos Filho, e Marcos de Barros Bezerra;
9.4. com fundamento nos arts. 1º, inciso I; 16, inciso III, alíneas "b" e "c", § 2º, alíneas 'a' e 'b'; 19, caput, e 23, inciso III, alínea "a" da Lei 8.443/1992, julgar irregulares as contas dos responsáveis João Costa dos Santos Filho, CPF XXX.344.605-XX, Edelzita de Oliveira Melo, CPF XXX.428.574-XX, Carlos Roberto Aguiar de Brito, CPF XXX.090.254-XX, Severino Gomes Moraes Filho, CPF XXX.545.854-XX, Marcos de Barros Bezerra, CPF XXX.293.234-XX, Evandro Gastão Wanderley, CPF XXX.481.824-XX, e, Projetec - Projetos Técnicos Ltda., CNPJ 12.285.441/0001-66;
9.5. condenar solidariamente os senhores Severino Gomes Moraes Filho, CPF XXX.545.854-XX, Marcos de Barros Bezerra, CPF XXX.293.234-XX, Evandro Gastão Wanderley, CPF XXX.481.824-XX, João Costa dos Santos Filho, CPF XXX.344.605-XX, Edelzita de Oliveira Melo, CPF XXX.428.574-XX, Carlos Roberto Aguiar de Brito, CPF XXX.090.254-XX, e, a empresa Projetec - Projetos Técnicos Ltda., CNPJ 12.285.441/0001-66, ao pagamento da quantia de R$ 30.232,35 (trinta mil duzentos e trinta e dois reais e trinta e cinco centavos) , fixando-lhes o prazo de quinze dias, para que comprove, perante o Tribunal (art. 214, inciso III, alínea "a", do Regimento Interno/TCU) , o recolhimento da dívida aos cofres da Chesf, atualizada monetariamente e acrescida dos juros de mora, calculados a partir de 13/10/2003 até a data do efetivo recolhimento, na forma da legislação em vigor;
9.6. com fundamento no art. 19, caput, da Lei 8.443/1992, c/c os arts. 214, inciso III, alínea "a", e 267 do Regimento Interno do TCU, aplicar, individualmente, a multa prevista no art. 57 da referida lei, no valor de R$ 10.000,00 (dez mil reais) , aos senhores Severino Gomes Moraes Filho, CPF XXX.545.854-XX, Marcos de Barros Bezerra, CPF XXX.293.234-XX, Evandro Gastão Wanderley, CPF XXX.481.824-XX, João Costa dos Santos Filho, CPF XXX.344.605-XX, Edelzita de Oliveira Melo, CPF XXX.428.574-XX, Carlos Roberto Aguiar de Brito, CPF XXX.090.254-XX, e, a empresa Projetec - Projetos Técnicos Ltda., CNPJ 12.285.441/0001-66, fixando-lhes o prazo de15 (quinze) dias, a contar da notificação, para comprovarem, perante o Tribunal, o recolhimento da dívida aos cofres do Tesouro Nacional, atualizada monetariamente da data do presente Acórdão até a do efetivo recolhimento, se for paga após o vencimento, na forma da legislação em vigor;
9.7. autorizar, desde logo, nos termos dos arts. 26 e 28, inciso II, da Lei 8.443/1992:
9.7.1. o pagamento das dívidas em até 36 (trinta e seis) parcelas mensais e consecutivas, se solicitado pelos responsáveis, fixando-se o vencimento da primeira em 15 (quinze) dias, a contar do recebimento da notificação, e o das demais a cada 30 (trinta) dias, devendo incidir sobre cada uma delas os encargos legais devidos, na forma prevista na legislação em vigor, sem prejuízo ao vencimento antecipado do saldo devedor em caso de não comprovação do recolhimento de qualquer parcela, conforme prevê o art. 217, § 2º, do Regimento Interno-TCU;
9.7.2. a cobrança judicial das dívidas, caso não atendida a notificação;
9.8. dar ciência desta decisão aos responsáveis e aos demais interessados, bem como à Procuradoria da República no Estado de Goiás, ao Ministério Público do Estado de Pernambuco, nos termos do art. 16, § 3º, da Lei 8.443/92, c/c o § 7º do art. 209 do Regimento Interno do TCU.
O auditor da Secretaria de Recursos (Serur) , após analisar os recursos, manifestou-se nos termos da instrução inserta à peça 94, transcrita a seguir com os ajustes de forma pertinentes, que contou com a anuência do diretor da subunidade técnica (peça 95) :
HISTÓRICO
Foi realizado Levantamento de Auditoria no ano de 2005 (TC-Processo 010.194/2005-7) , cujo julgamento no Acórdão 224/2008-TCU-Plenário (peça 1, p. 40) importou a instauração do presente processo de tomada de contas especial para apuração das seguintes irregularidades:
a) pagamento a maior no âmbito do contrato CT I.92.2002.4480.00 (item 9.2.1 do Acórdão 2224/2008-TCU-Plenário) pela observação de sobrepreço praticado;
b) reajustamento indevidamente concedido em 13/10/2003 no valor de R$ 61.541,83 no Contrato CT.I.92.2002.4480.00 - ajuste final (item 9.2.2 do Acórdão 2224/2008-TCU-Plenário) ;
c) classificação da proposta da empresa Projetec com indicação de 4 profissionais de engenharia em divergência com o Termo de Referência do Edital que previa a necessidade de 5 profissionais (item 9.3 do Acórdão 2224/2008-TCU-Plenário) .
Na origem, a discussão versa sobre o Contrato CT-I.92.2002.4480.0, firmado pela Chesf para a contratação de serviços técnicos de fiscalização, supervisão e análise das atividades realizadas no Reassentamento de Itaparica (peça 2, p. 8-19 do TC-Processo 010.194/2005-7) , com posterior celebração de aditivo contratual (peça 2, p. 20-24 do TC-Processo 010.194/2005-7) .
No curso do presente processo de tomada de contas especial, o Acórdão 3421/2014-TCU-Plenário (peça 3, p. 48-49) determinou a conversão do julgamento em diligência para determinar à SecobHidro a análise de adequação de custos do contrato em cotejo com preço médio de mercado, bem como a regularidade da concessão de percentual de reajuste incidente sobre custos contratuais não vinculados à mão de obra (itens 9.2.1 e 9.2.2 do Acórdão 3421/2014-TCU-Plenário) .
Após as instruções elaboradas (peças 15 e 22) , o processo foi julgado no Acórdão 2878/2018-TCU-Plenário (peça 27) , decisão contra a qual os recorrentes se insurgem.
Os recorrentes exerciam as seguintes funções: a) Carlos Roberto Aguiar de Brito - Coordenador da Coordenadoria Especial do Empreendimento Itaparica; b) Evandro Gastão Wanderley - Chefe da Divisão de Contratações (DECT) ; c) Marcos de Barros Bezerra - Chefe do Departamento de Compras, Contratações e Administração do Fornecimento (DCC) ; d) Projetec Projetos Técnicos Ltda. - empresa contratada.
EXAME DE ADMISSIBILIDADE
Nenhuma divergência a ser apontada quanto às propostas positivas de admissibilidade contidas nas peças 66 a 69 elaboradas pela Serur e acolhidas pelo e. Relator Min. Vital do Rêgo (peça 71) .
EXAME DE MÉRITO
Delimitação
É objeto do recurso discutir a ocorrência de prescrição e, no mérito, a validade da concessão de reajustes no valor total do contrato com fundamento na variação de preços dos custos de pessoal.
Questão preliminar: do pedido de ingresso nos autos de TPF Engenharia Ltda. (atual denominação da empresa Projetec - Projetos Técnicos Ltda.) (peça 93) 
Deve ser registrada a existência de pedido de ingresso nos autos da empresa denominada TPF Engenharia Ltda. (peça 93) , exibindo a procuração juntada na peça 90, pedido que ainda não foi apreciado pelo e. Relator, exigindo manifestação nos termos do art. 6º da Resolução 36/1995:
Art. 6º A habilitação de interessado em processo será efetivada mediante o deferimento, pelo Relator, de pedido de ingresso nos autos formulado por escrito e devidamente fundamentado.
Deve ser destacado que a alteração de nome empresarial já era de conhecimento nos autos conforme certidão extraída da Receita Federal (peça 36) , uma vez que o registro no cadastro nacional de pessoa jurídica (CNPJ) era o mesmo para as duas denominações empresariais (12.285.441/0001-66) , não se tratando propriamente de deferimento do pedido de ingresso, mas apenas do pedido de obtenção de acesso aos autos eletrônicos por parte do advogado.
Da aplicação do prazo decenal para aplicação de multas e dos efeitos da interrupção do prazo com a determinação de citação 
Aduzem os recorrentes a ocorrência da prescrição para aplicação da penalidade de multa administrativa com a incidência do prazo quinquenal previsto na Lei 9.873/99 ou com a incidência do prazo decenal do art. 205 do Código Civil.
Análise
Quanto à aplicação das sanções previstas na Lei 8.443/92, o Tribunal resolveu por definitivo o incidente de uniformização de jurisprudência no TC-Processo 030.926/2015-7 (Acórdão 1441/2016-TCU-Plenário) , pacificando o entendimento de que a pretensão punitiva do Tribunal de Contas da União subordina-se ao prazo geral de prescrição indicado no art. 205 do Código Civil de 10 anos, sendo contada a partir da data de ocorrência da irregularidade sancionada, verbis:
9.1.1. a pretensão punitiva do Tribunal de Contas da União subordina-se ao prazo geral de prescrição indicado no art. 205 do Código Civil;
9.1.2. a prescrição a que se refere o subitem anterior é contada a partir da data de ocorrência da irregularidade sancionada, nos termos do art. 189 do Código Civil;
9.1.3. o ato que ordenar a citação, a audiência ou oitiva da parte interrompe a prescrição de que trata o subitem 9.1.1, nos termos do art. 202, inciso I, do Código Civil;
9.1.4. a prescrição interrompida recomeça a correr da data em que for ordenada a citação, a audiência ou oitiva da parte, nos termos do art. 202, parágrafo único, parte inicial, do Código Civil;
9.1.5. haverá a suspensão da prescrição toda vez que o responsável apresentar elementos adicionais de defesa, ou mesmo quando forem necessárias diligências causadas por conta de algum fato novo trazido pelos jurisdicionados, não suficientemente documentado nas manifestações processuais, sendo que a paralisação da contagem do prazo ocorrerá no período compreendido entre a juntada dos elementos adicionais de defesa ou da peça contendo o fato novo e a análise dos referidos elementos ou da resposta da diligência, nos termos do art. 160, §2º, do Regimento Interno;
9.1.6. a ocorrência desta espécie de prescrição será aferida, independentemente de alegação da parte, em cada processo no qual haja intenção de aplicação das sanções previstas na Lei 8.443/1992;
9.1.7. o entendimento consubstanciado nos subitens anteriores será aplicado, de imediato, aos processos novos (autuados a partir desta data) bem como àqueles pendentes de decisão de mérito ou de apreciação de recurso por este Tribunal;
Deve ser observado, ademais, que o entendimento firmado é expresso no sentido de que o ato que ordenar a citação interrompe a prescrição, que volta a correr a partir daquele momento (item 9.1.4 da decisão) .
No caso concreto, a determinação para a citação dos responsáveis ocorreu em 8/10/2008 (peça 1, p. 41) , data de expedição do próprio Acórdão 2224/2008-TCU-Plenário que importou as audiências em debate (peça 1, p. 43- 51; peça 2, p. 1-21) , serviu como termo interruptivo da prescrição e dia inicial para contagem de novo ciclo decenal que se expirou em 8/10/2018.
Considerando que a decisão condenatória foi prolatada em 5/12/2018, é de se reconhecer a ocorrência da prescrição decenal para aplicação de sanções aos responsáveis, afastando as penalidades de multa aplicadas.
Não há de se alegar que as diligências complementares possam ter ensejado a suspensão do prazo prescricional, segundo o entendimento contido no item 9.1.5 do Acórdão 1441/2016-TCU-Plenário, por se tratarem de novas diligências requeridas pela Corte no Acórdão 3421/2014-TCU-Plenário (peça 3, p. 48) , não tendo as partes ingerência na realização das novas diligências e, por conseguinte, não dando causa a mora observada no julgamento.
Das alegações de mérito quanto à legalidade da repactuação do contrato incidentes sobre custos administrativos e a remuneração da empresa
Alegam os recorrentes a existência de documentos comprobatórios da variação dos custos de aluguel (17,34%) , tarifas telefônicas (12,23% e 27,59%) , IPTU (8,44%) , serviços contábeis (20%) e pró-labore da Diretoria (24,8%) juntados no Anexo II (fls. 19-72) , razão pela qual seria devido o pleito de repactuação para os demais itens. Asseveram que a adoção do menor índice de variação dos itens de custos administrativos (IPTU - 8,44%) seria legítima para o pagamento da repactuação. 
Entendem os recorrentes que a Cláusula 3.1.1 do Contrato concedia o direito ao reequilíbrio econômico-financeiro da avença, com a exibição da documentação analítica da variação de custos previstos no contrato (custo de aluguel, tarifas telefônicas, IPTU, serviços contábeis e pró-labore da diretoria) .
Afirmam que as despesas administrativas poderiam ser individualizadas por mero cálculo aritmético, sendo que a condenação somente poderia decorrer da comprovação da antieconomicidade do reajuste linear concedido de 8,44%. Assevera a impossibilidade de qualificação da conduta dos responsáveis como culposa, uma vez que o reajuste foi concedido com base no menor índice verificado.
Asseveram os recorrentes que a repactuação dos valores de custos administrativos importaria um valor superior ao valor apurado (na ordem de R$ 4.817,80) , sendo que a empresa teria abdicado de receber a diferença em comento. Entendem pela necessidade de ser observar a ocorrência de repactuação (e não reajuste contratual) , sendo que o contrato não sofreu atualização baseada em índice pré-fixado, mas na variação dos custos de folha salarial.
Entendem a ausência de prejuízo, uma vez que a aplicação do índice de variação do IPTU, por si só, importaria reajustamento superior ao concedido com base na variação dos custos de mão de obra. Afirma que a concessão da repactuação seria decorrência da preservação do equilíbrio econômico-financeiro do contrato, com base no art. 3o da Lei Federal 10.192/2001, ainda que não houvesse previsão contratual.
Por fim, afirmam a baixa materialidade do reajuste concedido, uma vez que o valor concedido corresponderia a 2,4% do valor total dos serviços faturados (R$ 30.232,35, em relação ao valor total da contratação de R$ 1.226.982,76) .
Análise
No mérito, os responsáveis tiveram suas justificativas acolhidas quanto aos demais pontos de citação e audiência, restando apenas a condenação pelo reajustamento indevidamente concedido no valor total de R$ 61.541,83, incidente sobre a totalidade dos valores contratuais, fundamentado no índice de variação do custo da mão de obra, ao invés da análise individualizada das variações percentuais de cada item da tabela de custos.
De plano, é necessário afirmar que, em divergência do fundamento da decisão recorrida, inexistia o direito de reajustamento contratual apontado na decisão recorrida, uma vez que o direto ao reajustamento já havia precluído no instante em que a empresa firmou novo termo aditivo contratual, para execução de serviços adicionais, com nova tabela de composição analítica de custos, conforme se observa na Jurisprudência selecionada da Corte:
Se à época da prorrogação do contrato de prestação de serviços contínuos, mediante termo aditivo, a contratada não pleiteou a repactuação a que fazia jus e a Administração decidiu prorrogar a avença com base neste quadro, não pode a contratada, após a assinatura do mencionado aditivo, requisitar o reequilíbrio, pois isto implicaria negar à Administração a faculdade de avaliar se, com a repactuação, seria conveniente, do ponto de vista financeiro, manter o ajuste. (Acórdão 477/2010-TCU-Plenário. Rel. Min. Aroldo Cedraz) 
........................
36. Ora, se é direito do contratado obter a repactuação para restabelecer a equação econômica financeira original, também é direito da Administração decidir, no caso de prestação de serviços contínuos, se deseja prorrogar o ajuste. É o que se extrai do art. 57, inciso II, da Lei 8.666/1993, cujo texto denota que a prorrogação "à obtenção de preços e condições mais vantajosas para a administração". Se não houver vantagem, à Administração é facultado rescindir o ajuste, tendo em vista o interesse público que rege as contratações públicas.
37. O momento da verificação das condições da prorrogação é aquele em que a Administração e o contratado, de comum acordo, discutem as novas condições e, o Poder Público, de posse de tais informações, decide pela conveniência e oportunidade de prorrogar a avença.
38. Assim, se à época da prorrogação do contrato, mediante termo aditivo, a contratada não pleiteou a repactuação a que fazia jus, a Administração decidiu prorrogar a avença com base neste quadro, ou seja, naquele em que as condições econômicas seriam mantidas.
39. Não pode a contratada, após a assinatura do mencionado aditivo, requisitar o reequilíbrio, pois isto implicaria negar à Administração a faculdade de avaliar se, com a repactuação, seria conveniente, do ponto de vista financeiro, manter o ajuste.
40. Desta maneira, não tendo solicitado o reequilíbrio, ficaram acordados, tanto a Administração quanto o contratado, de que as condições outrora estabelecidas, à exceção do prazo de vigência, atendiam a ambos os interesses, o público e o privado.
41. Friso, mais uma vez, que não se trata de negar às empresas contratadas pelo Poder Público o direito constitucional e legal de repactuar o contrato, a fim de manter a equação econômico-financeira original, mas sim de garantir, por via da interpretação sistemática, que a Administração possua condições, asseguradas em lei, de decidir sobre a conveniência e oportunidade de prorrogar o ajuste.
Ou seja, o direito à repactuação deveria ser pleiteado até o momento da assinatura do aditivo contratual (14/10/2003; peça 2, p. 21 do TC-Processo 010.194/2005-7) , momento limite para que as partes pudessem ajustar a eventual repactuação dos preços nos termos da Cláusula 3.1.1 do Contrato (peça 2, p. 9 do TC-Processo 010.194/2005-7) .
É de se notar que um reajustamento inicial já havia sido concedido no momento da assinatura do aditivo contratual, uma vez que os valores vigentes para o aditivo não eram os mesmo do contrato originário (Composição Analítica do Custo para o Contrato Original: peça 2, p. 17 do TC-Processo 010.194/2005-7 / Composição Analítica do Custo para o aditivo contratual: peça 2, p. 24 do TC-Processo 010.194/2005-7) , havendo acréscimo nos itens de remuneração dos empregados (engenheiros sêniores) , nos custos administrativos e na remuneração da empresa, indicando que os valores adotados no aditivo contratual já açambarcavam o reajustamento pretendido.
Ademais, é de se recordar a vedação da estipulação de reajustes com periodicidade inferior a 1 ano (art. 2o, § 1o  c/c art. 3o da Lei 10.192/2001) , razão pela qual a concessão de reajustes para os valores ajustados no aditivo contratual firmado em 14/10/2003 somente poderiam ensejar alteração da cláusula econômica do contrato após 14/10/2004, sendo que a avença teve seu encerramento em período anterior (20/8/2004: peça 2, p. 30 do TC-Processo 010.194/2005-7) .
De outra sorte, existe uma incongruência na narrativa dos recorrentes, no sentido de que o termo de encerramento que ensejou o pagamento de reajustes foi assinado em 4/10/2004 (peça 2, p. 52 do TC-Processo 010.194/2005-7) , embora as reuniões que importaram novos ajustes entre a empresa e a Chesf tenham ocorrido em 9/9/2005 (peça 5, p. 22-23 do TC-Processo 010.194/2005-7) , motivadas exclusivamente pelo Acórdão 1191/2005-TCU-Plenário (Rel. Min. Lincoln Magalhães da Rocha) , citado no preâmbulo daquela ata.
Portanto, aquelas negociações foram realizadas ex post facto, buscando apenas justificar retroativamente o fato de que o reajuste concedido foi integralmente fundamentado na variação dos custos salariais incidentes sobre todos os itens, inclusive os custos administrativos e a remuneração da empresa.
Deve-se atentar para o fato de que o reajuste dos valores de custos administrativos foi uma proposição da própria Chesf (item 10, peça 5, p. 23 do TC-Processo 010.194/2005-7) , adotando "o menor percentual entre eles", sem qualquer fundamento legal para a adoção aleatória do índice de variação do IPTU para a parcela de custos administrativos, apenas para justificar aquele ato inicialmente praticado de concessão de reajustamento com base na variação do custo da mão de obra.
Portanto, do ponto de vista do rigor legal, a solução correta seria o reconhecimento da ilegalidade total do reajustamento concedido, negando provimento aos recursos sem o agravamento da situação dos recorrentes (non reformatio in pejus) , uma vez que a decisão afirmou a legalidade da repactuação para os itens de equipe do projeto e encargos sociais e afastou a possibilidade de repactuação para os demais itens, conforme os cálculos indicados na peça 1, p. 81 do TC-Processo 010.194/2005-7.
Porém, caso a Corte entenda pela possibilidade da repactuação e admita como verdadeiros os fundamentos jurídicos da decisão recorrida, pela admissibilidade do reajustamento sem considerar a ocorrência de preclusão, passemos a análise do mérito com o estudo das planilhas de composição analítica de custos em cotejo com a cláusula contratual autorizativa do reajustamento.
Diversamente dos itens de equipe de projeto e encargos sociais (item 1 e 2 da planilha) que estavam devidamente distinguidos quanto ao custo operacional (valor do salário pago e dos percentuais de encargos sociais) , os custos administrativos e a remuneração da empresa não estavam devidamente detalhados na planilha de custos quanto à sua composição, razão pela qual se mostra juridicamente inviável a concessão de reajustamento de itens para os quais não era possível a demonstração analítica dos custos previstos.
Ou seja, inexiste comprovação dos subitens que compõe os núcleos de custos administrativos e da remuneração da empresa, nem o eventual peso cada subitem, obstando a adoção de qualquer percentual linear, à mingua da comprovação do elemento específico de variação analítica (e não sintética) da variação dos custos daqueles itens de forma concreta.
É de se observar, por exemplo, que os custos administrativos (item 3) no contrato originário correspondiam a 14,99% do custo mensal total (R$ 8.195,00 / R$ 54.670,00) , enquanto os custos administrativos no aditivo contratual correspondiam a 21,05% do custo mensal total (R$ 17.050,00 / R$ 80.975,42) .
No item de remuneração da empresa (item 4) , a remuneração no contrato originário correspondia a 12,44% do custo mensal total (R$ 6.801,86 / R$ 54.670,00) , sendo o percentual fixado em 13,68% no aditivo contratual (R$ 11.077,63 / R$ 80.975,42) , demonstrando, em ambos itens, a ausência de relação fixa com o valor total de cada contrato, tendo cada item uma relação única e intangível com a equação econômico financeira do contrato fixada no momento da contratação/aditivo, não guardando relação com a variação dos custos salariais arcados pela empresa e não podendo ser repactuados por mera dedução aritmética.
À propósito, ao se admitir eventualmente a possibilidade de concessão de repactuação, é de se notar que a metodologia de cálculo do débito se mostra equívocada, uma vez que, embora a repactuação não possa incidir sobre itens de detalhamento impossível (custos administrativos e remuneração da empresa) , seria admissível a repactuação para o item 5 da planilha (impostos = 18,41%) , uma vez que os impostos tem relação matemática com o valor de cada fatura liquidada (demonstrativo dos impostos: peça 2, p. 18 do TC-Processo 010.194/2005-7 - "este valor (15,45%) incide sobre o valor total da fatura") .
Portanto, o cálculo do débito contido na peça 1, p. 81 do TC-Processo 010.194/2005-7 que apontava um débito histórico de R$ 30.232,35 não atentou para a eventual possibilidade de repactuação do item 5 (impostos) , razão pela qual o débito deveria ser reduzido ao valor de R$ 20.953,22, admitindo a possibilidade de repactuação para item da planilha que guarda relação percentual direta e matemática com os custos de mão de obra acrescidos:
Em outubro, novembro e dezembro/2003, a parcela reajustável é de R$ 87.570,93 (R$ 26.992,84 + R$ 40.258,00 + R$ 7.730,30 + R$ 12.589,79) ; de janeiro a junho/2004 é de R$ 34.723,14 (R$ 26.992,84 + R$ 7.730,30) .
Como o custo da Equipe, dos Encargos Sociais e dos Impostos correspondia a 65,26% do custo mensal, nos meses anteriores, em julho/2004, quando foi paga uma fatura de R$ 14.410,14, a parcela reajustável seria de R$ 9.404,06.
DEMONSTRATIVO DO CÁLCULO:
- De outubro a dezembro de 2004: 3 x (5% de R$ 87.570,93) = 3 x 4.378,55 = R$ 13.135,65
- De janeiro a março de 2004: 3 x (10% de R$ 34.723,14) = 3 x R$ 3.472,31 = R$ 10.416,94
- De abril a junho de 2004: 3 x (15% de R$ 34.723,14) = 3 x R$ 5.208,47 = R$ 15.625,41
- Em junho de 2004: 15% de R$ 9.404,06 = R$ 1.410,61
- VALOR TOTAL DO REAJUSTE: R$ 13.135,65 + R$ 10.416,94 + R$ 15.625,41 + R$ 1.410,61 = R$ 40.588,61
- VALOR PAGO EM 13/10/2004: R$ 61.541,83
- VALOR PAGO A MAIOR: R$ 61.541,83 - R$ 40.588,61 = R$ 20.953,22
Importante frisar que o caso não se enquadra na hipótese de concessão de reequilibro econômico-financeiro contratual previsto no art. 37, XXI da Constituição Federal, uma vez que inexiste uma alteração unilateral por parte da Administração no objeto contratual que pudesse ensejar o reestabelecimento do reequilíbrio contratual, uma vez que foi firmado um novo contrato (aditivo contratual) , com base econômica própria e valores distintos do valores indicados no contrato originário, cuja possibilidade de repactuação exigiria a demonstração concreta da variação de itens de custo da empresa e remuneração.
Ao revés, a concessão de reajustamento em dissonância com a exigência contratual de detalhamento de composição analítica do custo para o item específico importou a violação da cláusula de equilíbrio econômico-financeira em desfavor da Administração, uma vez que a concessão dos reajustes com interpretação elástica do fundamento contratual violou o princípio da economicidade, conforme enunciado da jurisprudência selecionada:
A economicidade da contratação alcançada no certame licitatório deve ser preservada em casos de alterações contratuais, por força dos princípios da seleção da proposta mais vantajosa para a Administração e da vinculação ao instrumento convocatório e ao contrato (Acórdão 677/2015-TCU-Plenário. Rel. Min. Marcos Bemquerer) 
No que concerne às alegações de baixa materialidade do débito em relação ao valor total do contrato, importa destacar que o argumento se refere apenas à possibilidade de redução da penalidade de multa, em nada modificando o débito apurado, segundo se extrai do seguinte enunciado da jurisprudência selecionada:
Em função da pequena materialidade do débito apurado, o TCU pode deixar de aplicar ao responsável a multa prevista no art. 57 da Lei 8.443/1992. (Acórdão 5256/2011-TCU-Primeira Câmara. Rel. Min. José Múcio Monteiro.) 
Da análise eventual dos argumentos relacionados à proporcionalidade da pena de multa aplicada
Insurgem-se os recorrentes contra a aplicação de multa com fundamento no art. 57 da Lei 8.443/92 pela ausência de culpabilidade (juízo de reprovação) na conduta consistente no pagamento da repactuação contratual, uma vez que a repactuação possuía amparo normativo.
Análise
Na eventualidade da Corte não acatar o argumento de prescrição, é de se observar que, em matéria de fixação de penalidades, existe uma discricionariedade envolvida na fixação dos valores de penalidade de multa, cuja limitação é somente aquela prevista na Lei 8.443/92 e, deste modo, o quantum fixado compõe o próprio mérito da decisão administrativa, havendo apenas o limite máximo de acordo com o fundamento do julgamento de contas (ato danoso - art. 57 da Lei 8.443/92) :
Art. 57. Quando o responsável for julgado em débito, poderá ainda o Tribunal aplicar-lhe multa de até cem por cento do valor atualizado do dano causado ao Erário.
Portanto, caso a Corte venha a reduzir o valor do débito conforme entendimento supra exposto, é admissível o acolhimento do pedido de redução proporcional do valor da multa aplicada, mantendo a relação de proporcionalidade entre as condutas ilegais e o débito eventualmente apurado.
Da possibilidade do reconhecimento da boa-fé e dos efeitos no julgamento de irregularidade das contas
Pleiteiam os recorrentes o reconhecimento da boa-fé dos responsáveis, com a obtenção de compromisso por escrito da contratada para devolução de valores (peça 5, p. 22-23 do TC-Processo 010.194/2005-7) , bem como a incidência do princípio da proporcionalidade para a fixação da penalidade de multa.
Análise
Quanto à alegação de boa-fé ou ausência de obtenção de vantagem pessoal, deve ser observado que o conceito de boa-fé adotado nos julgamentos do TCU é o da boa-fé objetiva, com a análise da adequação da conduta ao padrão esperado, e não o estado de consciência do agente quando da realização do ato administrativo, segundo a Jurisprudência da Corte. (Acórdão 3739/2019-TCU-Primeira Câmara, relator Ministro Bruno Dantas; 351/2019-TCU-Plenário, relator Ministro Vital do Rêgo; 6.317/2018-TCU-2ª Câmara, relatora Ministra Ana Arraes; 1.486/2012-TCU-2ª Câmara, relator Ministro Marcos Bemquerer) .
Assim, é de se verificar que as medidas adotadas pela Administração (reunião com a empresa e compromisso por escrito) são apenas consequências de deliberação expedida pela Corte (Acórdão 1191/2005-TCU-Plenário) , ou seja, mero cumprimento de deliberação expedida pelo Tribunal de Contas da União, em nada afirmando ou infirmando a boa-fé dos gestores naquele momento anterior de concessão dos reajustamentos com base na variação do percentual de mão de obra que resultou na condenação.
Ademais, a ocorrência de boa-fé poderia ser considerada apenas na situação de liquidação tempestiva do débito atualizado, ou seja, com o reconhecimento pelo gestor da existência do débito antes do julgamento final, bem como a devolução dos valores, o que não ocorreu no caso em debate:
Art. 12. Verificada irregularidade nas contas, o Relator ou o Tribunal:
[...]
§ 2° Reconhecida pelo Tribunal a boa-fé, a liquidação tempestiva do débito atualizado monetariamente sanará o processo, se não houver sido observada outra irregularidade nas contas.
INFORMAÇÕES ADICIONAIS SOBRE A POSSIBILIDADE DE APROVEITAMENTO DOS RECURSOS AOS DEMAIS RESPONSÁVEIS
As circunstâncias exclusivamente objetivas analisadas para a exoneração e eventual redução do débito dos recorrentes podem ser aproveitadas aos demais responsáveis, nos termos do art. 281 do Regimento Interno/TCU:
Art. 281. Havendo mais de um responsável pelo mesmo fato, o recurso apresentado por um deles aproveitará a todos, mesmo àquele que houver sido julgado à revelia, no que concerne às circunstâncias objetivas, não aproveitando no tocante aos fundamentos de natureza exclusivamente pessoal.
CONCLUSÕES
É de ser reconhecida a prescrição para aplicação de penalidades após o curso do prazo decenal entre a decisão que determinou a citação dos responsáveis e a decisão meritória, nos termos do entendimento fixado no Acórdão 1441/2016-TCU-Plenário (Rel. Min. Walton Alencar Rodrigues) , particularmente no caso em que a demora no julgamento não é imputável aos recorrentes.
No mérito, o direito à repactuação afirmado na decisão não poderia ser reconhecido na situação de prorrogação contratual, sendo que a assinatura de termo aditivo com nova tabela de composição analítica de custos importou a preclusão do direito à repactuação in totem, uma vez que as condições do acordo firmado atende aos interesses do particular e da administração na forma pactuada. Ademais, a repactuação somente é devida após o interstício mínimo de 1 ano após a assinatura do aditivo contratual, sendo que, no caso concreto, a avença se encerrou em período inferior.
O suposto fundamento para o reajuste com base em variação do menor valor de despesa comprovada pela empresa (IPTU) é indevido, por se traduzir em um arranjo ex posto facto sem relação com o fundamento originário do reajuste concedido, qual seja, a variação dos salários pagos aos funcionários contratados pela empresa.
Eventualmente, caso se admita o direito à repactuação sem a ocorrência de preclusão, é de se reconhecer parcial razão aos recorrentes para a redução do débito quanto a possibilidade de extensão dos efeitos da repactuação aos valores de impostos (item 5 da Composição Analítica do Custo) , por guardarem relação aritmética com os valores de faturamento, rejeitando o direito à repactuação para os itens de custos administrativos e remuneração da empresa, fixando o débito no valor histórico de R$ 20.953,22.
Alternativamente, caso a Corte não reconheça a prescrição, é de se acolher a pretensão de redução do valor da multa em proporção ao valor do débito eventualmente apurado. Por fim, o reconhecimento dos efeitos da boa-fé no julgamento das contas pressupõe o recolhimento tempestivo do débito, nos termos do art. 12, § 2o da Lei 8.443/92. 
PROPOSTA DE ENCAMINHAMENTO
Deste modo, submete-se à consideração superior a presente análise dos recursos de reconsideração interpostos por Carlos Roberto Aguiar de Brito, Evandro Gastão Wanderley, Marcos de Barros Bezerra e Projetec - Projetos Técnicos Ltda. (atualmente denominada TPF Engenharia Ltda.) , contra o Acórdão 2878/2018-TCU-Plenário, para propor, com base nos artigos 32 e 33, da Lei 8.443/92, c/c o artigo 285 do RI/TCU:
conhecer os recursos interpostos;
no que concerne ao débito apurado (item 9.5) , negar provimento aos recursos de Carlos Roberto Aguiar de Brito, Evandro Gastão Wanderley, Marcos de Barros Bezerra e Projetec - Projetos Técnicos Ltda. (atualmente denominada TPF Engenharia Ltda.) , ou, alternativamente, dar provimento parcial aos recursos, com a redução do débito para R$ 20.953,22, alterando a redação do item 9.5 do Acórdão e estendendo os efeitos da decisão à Severino Gomes Moraes Filho, João Costa dos Santos Filho e Edelzita de Oliveira Melo (art. 281 do RI/TCU) ;
no que concerne à aplicação de penalidade de multa (item 9.6) , dar provimento parcial ao recurso de Carlos Roberto Aguiar de Brito, Evandro Gastão Wanderley, Marcos de Barros Bezerra e Projetec - Projetos Técnicos Ltda. (atualmente denominada TPF Engenharia Ltda.) , estendendo os efeitos da decisão a Severino Gomes Moraes Filho, João Costa dos Santos Filho e Edelzita de Oliveira Melo (art. 281 do RI/TCU) , reconhecendo a ocorrência da prescrição para a aplicação de sanções e afastando a condenação contidas no item 9.6 do Acórdão;
dar ciência aos recorrentes, à Procuradoria da República no Estado de Goiás e ao Ministério Público do Estado de Pernambuco (item 9.8) , da decisão que vier a ser adotada.
O dirigente da Serur manifestou-se nos seguintes termos (peça 96) :
Não obstante estar de acordo com a essência das análises e conclusões lançadas na instrução precedente, formulo a proposta de encaminhamento nos seguintes termos, tendo em vista o teor dos pedidos expressamente veiculados nas peças recursais:
a) conhecer dos recursos;
b) dar provimento parcial aos recursos exclusivamente para reconhecer a prescrição da pretensão punitiva por parte do TCU no caso concreto, tornando insubsistentes todas as multas aplicadas por meio da decisão recorrida (item 9.6 do Acórdão 2878/2018-TCU-Plenário) ; 
c) ou, subsidiariamente, dar provimento parcial aos recursos para:
c.1) reduzir o débito ao valor histórico de R$ 20.953,22;
c.2) reconhecer a prescrição da pretensão punitiva por parte do TCU no caso concreto, tornando insubsistentes todas as multas aplicadas por meio da decisão recorrida (item 9.6 do Acórdão 2878/2018-TCU-Plenário) ; ou, ainda,
c.3) caso o Colegiado julgador não reconheça a prescrição aludida no subitem anterior, minorar o valor das multas aplicadas (art. 57 da Lei 8.443/1992) proporcionalmente à redução do débito aludida no item c.1 supra;
d) estender o juízo que vier a ser adotado aos seguintes responsáveis condenados por meio da decisão recorrida: Severino Gomes Moraes Filho (CPF XXX.545.854-XX) , João Costa dos Santos Filho (CPF XXX.344.605-XX) e Edelzita de Oliveira Melo (CPF XXX.428.574-XX) , por estarem sujeitos a idênticas circunstâncias objetivas (art. 281 do RI/TCU) ;
e) dar ciência da decisão que vier a ser adotada aos recorrentes, aos demais responsáveis, à Companhia Hidroelétrica do São Francisco - Eletrobrás e aos órgãos/entidades nominados no item 9.8 do Acórdão 2878/2018-TCU-Plenário.
O Ministério Público junto a este Tribunal, nos autos representado pelo Subprocurador-Geral Paulo Soares Bugarin, manifestou-se nos termos que se seguem (peça 97) :
Trata-se de recursos de reconsideração interpostos por Carlos Roberto Aguiar de Brito, Evandro Gastão Wanderley, Marcos de Barros Bezerra e empresa Projetec - Projetos Técnicos Ltda. (atualmente denominada TPF Engenharia Ltda.) em face do Acórdão 2878/2018-TCU-Plenário, por meio do qual, dentre outras medidas, esta Corte julgou irregulares as contas dos recorrentes, os condenou ao ressarcimento de débito e lhes aplicou multa fundamentada no art. 57 da Lei 8.443/92.
2.	A deliberação vergastada foi proferida em processo de tomada de contas especial que analisou irregularidades identificadas no âmbito do Contrato nº CT-I.92.2002.4480.00, firmado entre a Companhia Hidrelétrica do São Francisco (Chesf) e a empresa Projetec para a contratação de serviços técnicos de fiscalização, supervisão e análise das atividades realizadas no Programa de Irrigação de Lotes do Reassentamento situados em Itaparica/BA. Conforme se extrai dos autos, o débito imputado aos recorrentes totaliza R$ 61.541,83 (valor histórico) e é decorrente de reajuste contratual considerado irregular por este TCU.
3.	Após efetuar as devidas análises dos argumentos apresentados (peça 94) , a Serur propõe dar provimento parcial aos apelos para reconhecer a ocorrência da prescrição da pretensão punitiva deste Tribunal e, assim, afastar a cominação das penalidades de multa contidas no item 9.6 do decisum questionado. No que concerne ao mérito, concluiu que os recorrentes não lograram demonstrar a legalidade da repactuação de preços ocorrida no âmbito do Contrato nº CT-I.92.2002.4480.00, motivo pelo qual posicionou-se pela manutenção dos demais dispositivos contidos na deliberação combatida. De forma subsidiária, propôs dar provimento parcial aos recursos para reduzir o valor da dívida para R$ 20.953,22.
4.	Feito esse breve resumo, endosso o encaminhamento proposto pela unidade técnica.
5.	Como bem observado pela Serur, o ato ordenatório das citações se deu em 08/10/2008 (peça 1, p. 41) , mais de dez anos antes da prolação da sentença condenatória, a qual somente foi exarada em 05/12/2018 (peça 27) . Assim, e tendo em vista os termos do Acórdão 1441/2016-TCU-Plenário, é forçoso concluir que já se operou a prescrição da pretensão punitiva deste TCU no caso em apreço.
6.	Ante os elementos que compõem os autos e por considerar adequada a análise empreendida pela unidade técnica, este representante do Ministério Público de Contas manifesta-se de acordo com a proposta de encaminhamento lançada na peça 96, no sentido de que esta Corte conheça e dê provimento parcial aos recursos de reconsideração ora apreciados, a fim de excluir as multas insertas no item 9.6 do Acórdão 2878/2018-TCU-Plenário, mantendo-se inalterados os seus demais dispositivos.
É o relatório.

8.1. Fábio Henrique de Araújo Urbano (OAB/PE 15.473) e outros, representando Carlos Roberto Aguiar de Brito;
8.2. Marcus H. Batista Mello (OAB/PE 14.647), João Vianey Veras Filho (OAB/PE 30.346) e outros, representando Evandro Gastão Wanderley e Marcos de Barros Bezerra; e
8.3. Ricardo Medeiros Pereira de Carvalho e Rodrigo de Miranda Azevedo (OAB/PE 21.164) e outros, representando TPF Engenharia Ltda.

Subprocurador-Geral Paulo Soares Bugarin.

RECURSOS DE RECONSIDERAÇÃO EM TOMADA DE CONTAS ESPECIAL. REPACTUAÇÃO DE PREÇOS PREVISTA NO CONTRATO. CONHECIMENTO. PROVIMENTO DOS RECURSOS. CONTAS REGULARES COM RESSALVA. CIÊNCIA.

TOMADA DE CONTAS ESPECIAL (TCE)

Secretaria de Recursos (Serur).

Em exame, recursos de reconsideração interpostos por Carlos Roberto Aguiar de Brito, Coordenador Especial do Empreendimento de Itaparica da Companhia Hidro Elétrica do São Francisco - CEI/Chesf (peça 59) , Evandro Gastão Wanderley, Chefe de Divisão de Contratações da Companhia Hidro Elétrica do São Francisco - DECT/Chesf (peça 60) , Marcos de Barros Bezerra, Chefe do Departamento de Compras, Contratações e Administração do Fornecimento da Companhia Hidro Elétrica do São Francisco - DCC/Chesf (peça 60) e Projetec - Projetos Técnicos Ltda. (atualmente denominada TPF Engenharia Ltda.) (peça 62) , contra o Acórdão 2878/2018-TCU-Plenário (peça 27) , por meio do qual este Tribunal julgou irregulares suas contas, condenou-os solidariamente em débito no valor histórico de R$ 30.232,35, a contar de 13/10/2003, e aplicou-lhes, individualmente, a multa prevista no art. 57 da Lei 8.443/1992 no valor de R$ 10.000,00.
A deliberação recorrida apreciou irregularidades identificadas no âmbito do Contrato CT-I.92.2002.4480.00, firmado em 9/1/2003 entre a Companhia Hidrelétrica do São Francisco (Chesf) e a empresa Projetec, fixado o prazo de 18 meses (peça 2, p. 8-19 do TC Processo 010.194/2005-7) , com posterior celebração de aditivo contratual em 14/10/2003 pelo prazo de 3 meses (peça 2, p. 20-24 do TC Processo 010.194/2005-7) , para a contratação de serviços técnicos de fiscalização, supervisão e análise das atividades realizadas no Programa de Irrigação de Lotes do Reassentamento situados em Itaparica/BA. 
O débito foi decorrente de ausência de justificação plausível para a majoração sobre os valores inicialmente contratados referentes a despesas administrativas, lucro e impostos em relação à previsão estabelecida no referido contrato.
Os recorrentes alegam, em síntese (peças 59, 60 e 62) :
i) ocorrência de prescrição de pretensão punitiva do TCU em vista do transcurso do prazo quinquenal previsto na Lei 9.873/1999 ou do prazo decenal do art. 205 da Lei 10.406/2002 (Código Civil) ;
ii) existência de boa-fé dos srs. Carlos Roberto Aguiar de Brito, Evandro Gastão Wanderley e Marcos de Barros Bezerra, em vista da obtenção de compromisso por escrito da empresa contratada para devolução de valores; e
iii) legalidade da repactuação realizada, tendo em vista os termos do item 3.1.1. da Cláusula Terceira do Contrato CT-I.92.2002.4480.00.
O auditor da Secretaria de Recursos (Serur) e o diretor da subunidade técnica, após análise dos recursos, sugeriram quanto ao mérito (peças 94 e 95) :
i) negar provimento aos recursos de Carlos Roberto Aguiar de Brito, Evandro Gastão Wanderley, Marcos de Barros Bezerra e Projetec - Projetos Técnicos Ltda. (atualmente denominada TPF Engenharia Ltda.) , ou, alternativamente, dar provimento parcial aos recursos, com a redução do débito para R$ 20.953,22, alterando a redação do item 9.5 do acórdão recorrido, e estender os efeitos da decisão a Severino Gomes Moraes Filho, João Costa dos Santos Filho e Edelzita de Oliveira Melo, nos termos do art. 281 do Regimento Interno do TCU (RI/TCU) ; e
ii) dar provimento parcial ao recurso de Carlos Roberto Aguiar de Brito, Evandro Gastão Wanderley, Marcos de Barros Bezerra e Projetec - Projetos Técnicos Ltda. (atualmente denominada TPF Engenharia Ltda.) e estender os efeitos da decisão a Severino Gomes Moraes Filho, João Costa dos Santos Filho e Edelzita de Oliveira Melo, nos termos do art. 281 do RI/TCU, reconhecendo a ocorrência da prescrição para a aplicação de sanções e afastando a condenação contidas no item 9.6 do acórdão recorrido.
O dirigente da Serur propôs quanto ao mérito (peça 96) :
a) dar provimento parcial aos recursos exclusivamente para reconhecer a prescrição da pretensão punitiva por parte do TCU no caso concreto, tornando insubsistentes todas as multas aplicadas por meio da decisão recorrida (item 9.6 do Acórdão 2878/2018-TCU-Plenário) ; 
b) ou, subsidiariamente, dar provimento parcial aos recursos para:
b.1) reduzir o débito ao valor histórico de R$ 20.953,22;
b.2) reconhecer a prescrição da pretensão punitiva por parte do TCU no caso concreto, tornando insubsistentes todas as multas aplicadas por meio da decisão recorrida (item 9.6 do Acórdão 2878/2018-TCU-Plenário) ; ou, ainda,
b.3) caso o colegiado não reconheça a prescrição aludida no subitem anterior, minorar o valor das multas aplicadas (art. 57 da Lei 8.443/1992) proporcionalmente à redução do débito aludida no item b.1 supra;
c) estender os efeitos da decisão a Severino Gomes Moraes Filho, João Costa dos Santos Filho e Edelzita de Oliveira Melo, por estarem sujeitos a idênticas circunstâncias objetivas, nos termos do art. 281 do RI/TCU.
O Ministério Público junto a este Tribunal (MPTCU) , nos autos representado pelo Subprocurador-Geral Paulo Soares Bugarin, "manifesta-se de acordo com a proposta de encaminhamento lançada na peça 96, no sentido de que esta Corte conheça e dê provimento parcial aos recursos de reconsideração ora apreciados, a fim de excluir as multas insertas no item 9.6 do Acórdão 2878/2018-TCU-Plenário, mantendo-se inalterados os seus demais dispositivos" (peça 97) .
Os recursos de reconsideração devem ser conhecidos, por atenderem aos requisitos de admissão dispostos nos arts. 32, inciso I, e 33 da Lei 8.443/1992.
Com relação ao mérito, entendo que o caso requer solução distinta daquela apresenta pela Serur e pelo MPTCU, consoante passo a detalhar em sequência.
Os argumentos dos recorrentes quanto à ocorrência de prescrição da pretensão punitiva do TCU merecem prosperar. O fato ocorreu em 13/10/2004 (peça 1, p. 184 do TC Processo 010.194/2005-7) , correspondente ao pagamento da repactuação de preços pela Chesf em favor da Projetec. O ato ordenatório das citações dos ora recorrentes é de 8/10/2008 (peça 1, p. 41) , caracterizando a interrupção do prazo. A data da aplicação da multa é de 5/12/2018, data da sessão do Acórdão 2878/2018-TCU-Plenário. Observo que transcorreram mais de 10 anos entre a data de interrupção da prescrição e a de aplicação da punição, superior, portanto, ao prazo estabelecido de dez anos pelo Acórdão 1441/2016-TCU-Plenário, o que caracteriza a prescrição da pretensão punitiva do TCU.
Em relação à alegação de boa-fé pelos srs. Carlos Roberto Aguiar de Brito, Evandro Gastão Wanderley e Marcos de Barros Bezerra, acolho o entendimento da unidade técnica que contou com a anuência do MPTCU, no sentido de que alegação de boa-fé ou ausência de obtenção de vantagem pessoal nos julgamentos do TCU, trata-se de boa-fé objetiva, com a análise da adequação da conduta ao padrão esperado, e não o estado de consciência do agente quando da realização do ato administrativo, segundo a jurisprudência deste TCU (Acórdão 3739/2019-TCU-Primeira Câmara, 351/2019-TCU-Plenário, 6.317/2018-TCU-2ª Câmara e 1.486/2012-TCU-2ª Câmara) . De fato, conforme destacado pela Serur, a Chesf adotou medidas (reunião com a empresa e compromisso por escrito) , a fim de dar cumprimento aos termos do Acórdão 1191/2005-TCU-Plenário.
A celeuma essencial deste processo está assentada nas condições em que foi efetivada a repactuação dos preços do Contrato CT-I.92.2002.4480.00, firmado em 9/1/2003, especificamente em virtude de ausência de justificativa plausível para a majoração sobre os valores inicialmente contratados referentes a despesas administrativas, lucro e impostos em relação à previsão estabelecida na referida avença, o que gerou a imputação de débito aos recorrentes e aplicação de multa individualmente.
A repactuação está prevista nos termos do item 3.1 da cláusula terceira do Contrato CT-I.92.2002.4480.00 (peça 2, p. 9, do TC Processo 010.194/2005-7) , in verbis:
Poderá ocorrer repactuação do preço estabelecido neste Contrato, após cada período de 12 (doze) meses, contados a partir da data da apresentação das propostas, mediante documentação analítica da variação dos custos previstos no Contrato, tomando como parâmetros básicos a manutenção da qualidade dos serviços, e os preços vigentes no mercado, vedada a utilização de qualquer índice econômico-financeiro ou taxa cambial. (destaquei) 
A data de referência para a repactuação é a da apresentação das propostas dos licitantes, ou seja, a data da proposta da Projetec vencedora do certame, e deve estar balizada na variação dos custos dos serviços previstos no contrato. Ademais, o item 9.1.1. do Acórdão 1191/2005-TCU-Plenário trouxe a seguinte determinação à Chesf, in verbis:
9.1. determinar à Companhia Hidroelétrica do São Francisco - Chesf, com fulcro no art. 250, inciso II, do Regimento Interno, que:
9.1.1. estabeleça o índice de correção a ser aplicado sobre os valores estabelecidos no âmbito do contrato CT.I.92.2002.4480.00, de acordo com a cláusula contratual que regia a matéria, aplicando-o adequadamente sobre os valores já pagos; e, ainda, caso esse procedimento demonstre ter ocorrido pagamento a maior, exija e obtenha, pelos meios a seu alcance, junto à empresa Projetec - Projetos Técnicos Ltda., o ressarcimento devido, tudo no prazo de 30 dias a contar da notificação desta decisão; (destaquei) 
Trago à lume, pela importância para o deslinde da matéria, a composição analítica de custo de serviços constante das propostas apresentadas pela Projetec para assinatura do contrato e do termo aditivo, discriminada na tabela 1, haja vista que o débito é composto por valores relativos à majoração de despesas administrativas, lucro (remuneração da empresa) e impostos.
Tabela 1 - composição analítica de custo de serviços
	Custos dos serviços
	Proposta (R$) de 28/10/2002 integrante do 
Contrato (18 meses) ¹
	Proposta (R$) de 14/10/2003 integrante do
Aditivo (3 meses) ²

	1. equipe do projeto
	14.900,00
	31.000,00

	2. encargos sociais
	12.092,84
	9.258,00

	3. custos administrativos
	8.195,00
	17.050,00

	Subtotal = (1+2+3) 
	35.187,84
	57.308,00

	4. remuneração da empresa [19,33% sobre (1+2+3) ]
	6.801,86
	11.077,63

	Subtotal = (1+2+3+4) 
	41.989,70
	68.385,63

	5. impostos [18,41% aplicado sobre (1+2+3+4) ]
	7.730,30
	12.589,79

	6. despesas eventuais
	4.950,00
	-x-

	7. custo mensal total dos serviços
	54.670,00
	80.975,42

	Total (1+2+3+4+5+6+7) 
	984.060,00
	242.926,26

	Valor total da avença
	1.226.986,26

 (1)  valores e composição da proposta ao contrato apresentada pela Projetec (peça 2, p. 17-19, do TC Processo 010.194/2005-7) ; (2)  valores e composição da proposta ao aditivo contratual apresentada pela Projetec (peça 2, p. 24, do TC Processo 010.194/2005-7) .
A equipe de projeto referente à proposta de 28/10/2002 foi composta por quatro profissionais para execução dos serviços contratados durante 18 meses, sendo dois engenheiros sênior III com salário mensal de R$ 5.200,00 (total de R$ 10.400,00) , um engenheiro sênior III com salário mensal de R$ 2.500,00 e um engenheiro sênior II com salário mensal de 2.000,00, totalizando R$ 14.900,00 por mês. Sobre esse montante mensal incidiu o percentual de 81,16% referente a encargos sociais, tendo em vista que os quatro profissionais faziam parte do corpo técnico da empresa, resultando no valor de R$ 12.092,84 (peça 2, p. 17-19, do TC Processo 010.194/2005-7) .
Quando da assinatura do aditivo contratual, a equipe foi composta por sete novos profissionais para execução dos serviços aditivados durante 3 meses, sendo cinco engenheiros sênior III com salário mensal de R$ 5.200,00 (total de R$ 26.000,00) não pertencentes ao quadro técnico da empresa, um engenheiro sênior III com salário mensal de R$ 3.150,00 e um engenheiro sênior II com salário mensal de R$ 1.850,00, ambos pertencentes ao corpo técnico da empresa contratada. O salário total mensal alcançou R$ 31.000,00. Os encargos sociais tiveram incidência diferenciada, sendo aplicado 20% sobre o montante de R$ 26.000,00, perfazendo R$ 5.200,00, e 81,16% sobre R$ 5.000,00 (3.150 + 1.850) , resultando em R$ 4.058,00. Assim, os encargos sociais atingiram o valor de R$ 9.258,00 (5.200 + 4.058) .
Os custos administrativos foram fixados em R$ 8.195,00 referente à proposta de 28/10/2002, correspondendo a 55% do valor estabelecido para equipe do projeto (8.195 / 14.900 = 0,55) . Quando da assinatura do aditivo, esse percentual foi mantido, haja vista que o valor para custos administrativos foi fixado em R$ 17.050,00 (17.500 /31.000 = 0,55) .
Tem razão os recorrentes no sentido de que não houve questionamentos acerca dos valores e percentuais que compuseram a proposta vencedora do certame e fundamentam o valor do contrato. Sobre esse ponto, assim se manifestou o relator a quo no voto condutor do acórdão vergastado:
5. A SeinfraHidro concluiu, em suma, que a comparação dos custos do contrato com aqueles encontrados nas tabelas referenciais dos sistemas Sicro e Sinapi não permite afirmar que houve superfaturamento, (...) .
 (...) 
7. Na novel manifestação, a Secex-PE concluiu pela não comprovação de que os preços firmados no âmbito do Contrato CT-I.92.2002.4480.00 estejam acima dos valores de mercado, (...) .
 (...) 
15. Assim, entendo por acertada a conclusão da Secex-PE, ratificada pelo Parquet, de que não é possível concluir, com os elementos contidos nos autos, que os preços firmados no âmbito do Contrato CT-I.92.2002.4480.00 estivessem acima dos valores de mercado.
Resta comprovado que a empresa Projetec manteve fixo o percentual de remuneração (19,33%) constante da proposta originária quando da assinatura do aditivo contratual (peça 6, p. 24-25 e p. 50 do TC Processo 010.194/2005-7) . Ademais, o valor nominal da remuneração (lucro) é obtido pela aplicação desse percentual sobre o somatório correspondente aos custos relativos de equipe do contrato, encargos sociais e administrativos (itens 1, 2 e 3 da tabela 1) . Ainda, tal valor compôs as faturas emitidas e liquidadas referentes aos serviços prestados no âmbito do contrato, o que inclui os serviços aditivados. 
Portanto, não há que se falar em ausência de relação fixa com o valor total de cada contrato, consoante expresso pela unidade técnica, pois não foi isso que constou da proposta original vencedora do certame. Até porque o percentual de remuneração de 19,33% manteve-se inalterado quando da celebração do aditivo contratual na forma originária datada de 28/10/2002.
Esse raciocínio se aplica ao percentual de impostos (18,41%) aplicado sobre o somatório correspondente aos custos relativos de equipe do contrato, encargos sociais, administrativos e remuneração da empresa (itens 1, 2, 3 e 4 da tabela 1) , de modo a se obter o valor nominal de impostos componente das respectivas faturas emitidas e liquidadas de serviços prestados, o que também inclui os serviços aditivados.
Os preços repactuados pela Chesf se referem a equipe do projeto e custos administrativos, inclusive aditivo, conforme demonstrativo de cálculo da repactuação (peça 6, p. 81 do TC Processo 010.194/2005-7) . O valor relativo à equipe de projeto foi repactuado pela Chesf, mediante a aplicação dos percentuais de 5%, 10% e 15%, respectivamente, para os períodos de outubro a dezembro de 2003, janeiro e fevereiro de 2004 e março a julho de 2004, conforme discriminado na Convenção Coletiva de Trabalho ano 2003/2004 do Sindicato Nacional das Empresas de Arquitetura e Engenharia Consultiva (peça 6, p. 52-61 do TC Processo 010.194/2005-7) . O valor referente a custos administrativos foi repactuado por meio da aplicação do percentual de 8,44%para o período de outubro/2003 a julho/2004.
As rubricas encargos sociais, remuneração da empresa (lucro) e impostos não foram repactuadas pela Chesf, tendo sido mantido a lógica de cálculo contida na proposta vencedora do certame. Ou seja, a aplicação dos percentuais inicialmente previstos sobre as respectivas bases de incidência.
Nesse sentido, considero que não houve equívoco quanto ao cálculo procedido pela Chesf quanto a remuneração da empresa (lucro) e impostos (peça 6, p. 81 do TC Processo 010.194/2005-7) , não havendo porque, no atual momento, acatar o cálculo referente a impostos e não acatar o de remuneração da empresa (lucro) , a fim de ajustar o valor do débito de R$ 30.232,35 para R$ 20.953,22, com aplicação de percentuais de 5%, 10% e 15%, com todos os méritos para a unidade técnica na busca de tentar quantificar o real valor devido.
Tal fato se deve porque os valores dessas duas rubricas, remuneração da empresa (lucro) e impostos, compuseram as faturas emitidas e liquidadas e não somente impostos. Além disso, os percentuais de 10% e de 15% incidiram, respectivamente, sobre os períodos de janeiro a março de 2004 e abril a junho de 2004, distintos ao da Convenção Coletiva de Trabalho (peça 6, p. 52-61 do TC Processo 010.194/2005-7) .
Os recorrentes argumentam que a Chesf aplicou sobre o valor referente a custos administrativos o percentual de correção correspondente a 8,44% oriundo da variação de custos associada ao Imposto Predial e Territorial Urbano (IPTU) integrante de despesas administrativas (IPTU, aluguel de imóvel, tarifas telefônicas, serviços contábeis, custos de diretoria) . Afirmam, também, que se trata da menor variação daqueles custos apresentada pela Projetec e que o dito percentual não foi inquinado como antieconômico.
De fato, tem razão os recorrentes, na medida em que a variação dos custos com aluguel de imóvel (17,34%) ; tarifas telefônicas (17,23% e 27,59%) , serviços contábeis (20%) , custos de diretoria (24,8%) , que compõem custos administrativos, foi superior a do IPTU (peça 6, p. 26 do TC Processo 010.194/2005-7) .
É fato também que os custos administrativos foram fixados no montante de R$ 8.195,00 mensal, abrangendo os itens de locação de imóveis (R$ 2.000,00; peça 6, p. 35-38 do TC Processo 010.194/2005-7) , imposto predial (R$ 190,04 mensais; peça 6, p. 46 do TC Processo 010.194/2005-7) contabilidade (R$ 200,00; peça 6, p. 39-41 e p. 49 do TC Processo 010.194/2005-7, diretoria (R$ 5.500,00 pró-labore; peça 6, p. 76-80 do TC Processo 010.194/2005-7) , comunicação, mobiliário, manutenção, conservação e equipamentos. Todavia, a documentação constante dos autos permite aferir que os itens locação de imóveis, imposto predial, contabilidade e diretoria alcançam mensalmente o montante de R$ 7.890,00, correspondente a 96,28% dos custos administrativos. Especificamente, quanto aos itens de mobiliário, manutenção, conservação e equipamentos, que equivalem a R$ 305,00 no total de custos administrativos (8.195 - 7.890 = 305) , não consta informação nos autos sobre eventual variação de custos ou valores individualizados.
Vislumbro que essa dúvida, quanto aos R$ 305,00, não permite afastar a repactuação de preços prevista contratualmente sobre custos administrativos, ainda que influencie remuneração da empresa (19,33%) e impostos (18,41%) , haja vista a comprovação de variação de custos administrativos sobre grande parte dos itens que compõem essa rubrica. Ademais, em função dessa dúvida, que gerou o afastamento de custos administrativos e, por conseguinte, de remuneração (lucro) e impostos, o valor do débito apurado nestes autos apresentou três valores distintos: (i)  R$ 61.541,83; (ii)  R$ 30.232,35; e (iii) 20.953,22.
Noto que o menor valor de débito indicado equivale a 1,7077% do valor do contrato (20.953,22 / 1.226.986,26) . Percentual que tende a diminuir considerando-se a comprovação de grande parte de variação de custos administrativos sobre os quais cabe a repactuação prevista contratualmente. Friso que os valores de custos administrativos e de remuneração da empresa (lucro) não compuseram o cálculo adotado pela unidade técnica para alcançar o valor de R$ 20.953,22.
Além de que, os encargos sociais foram atualizados, pro rata tempore, pelos percentuais de 5%, 10% e 15%, percentuais distintos ao da proposta vencedora (81,16%) e aplicado em períodos diferentes ao da Convenção Coletiva de Trabalho (peça 6, p. 52-61 do TC Processo 010.194/2005-7) . Sobre essa rubrica, o procedimento da Chesf foi correto, na medida em que adotou o percentual único de 81,16% sobre o valor corrigido de equipe de projeto, conforme demonstrativo de cálculo de repactuação inserido à peça 6, p. 81 do TC Processo 010.194/2005-7.
Entendo que os valores até então apontados não quantificaram com exatidão eventual valor devido, tampouco estimaram de forma confiável quantia que seguramente não excederia tal valor, conforme prevê o art. 210 do Regimento Interno do TCU.
A partir da recomposição do valor de custos administrativos, a Chesf apurou a remuneração da empresa e os impostos, mediante a aplicação dos percentuais de 19,33% e de 18,41%, respectivamente, nos exatos termos da proposta vencedora e do item 3.1 da cláusula terceira do Contrato CT-I.92.2002.4480.00.
Isso me leva a crer, face à inexistência de superfaturamento em todos os preços componentes da proposta vencedora do certame e do aditivo, que o débito não se sustenta. Em outras palavras, não restou caracterizado dano ao Erário.
Nesse escopo, considero os srs. Carlos Roberto Aguiar de Brito, Evandro Gastão Wanderley e Marcos de Barros Bezerra adotaram conduta cautelosa e conservadora. Isso porque utilizaram percentual de 8,44%, comprovados nos autos para repactuar custos administrativos, os percentuais de 5%, 10% e 15%, pro rata tempore, para repactuação dos valores de equipe de trabalho, na forma prevista na Convenção Coletiva de Trabalho (peça 6, p. 52-61 do TC Processo 010.194/2005-7) , e mantiveram inalterado os percentuais de encargos sociais (81,16%) , remuneração da empresa (19,33%) e impostos (18,41%) , conforme proposta vencedora do certame, tal como realizado no demonstrativo de cálculo de repactuação acostado à peça 6, p. 81 do TC Processo 010.194/2005-7. Conduta que entendo aderente aos termos do item 3.1 da cláusula terceira do Contrato CT-I.92.2002.4480.00 e do item 9.1.1. do Acórdão 1191/2005-TCU-Plenário, transcrita no item 14 deste voto.
Assim, os recursos de reconsideração interpostos por Carlos Roberto Aguiar de Brito, Evandro Gastão Wanderley, Marcos de Barros Bezerra e Projetec - Projetos Técnicos Ltda. (atualmente denominada TPF Engenharia Ltda.) devem ser conhecidos para, no mérito, dar-lhes provimento, a fim de afastar o débito e a multa constantes dos itens 9.5 e 9.6, respectivamente, do Acórdão 2878/2018-TCU-Plenário e julgar regulares com ressalva suas contas.
Por fim, cumpre estender esses efeitos, nos termos do art. 281 do Regimento Interno do TCU, a Severino Gomes Moraes Filho, João Costa dos Santos Filho e Edelzita de Oliveira Melo, por estarem sujeitos a idênticas circunstâncias objetivas.
Feitas essas considerações, voto por que o Tribunal acolha a minuta de acórdão que ora submeto à deliberação do colegiado.
TCU, Sala das Sessões Ministro Luciano Brandão Alves de Souza, em 25 de março de 2020.
Ministro VITAL DO RÊGO 
Relator